【裁判字號】    95,訴,1345
【裁判日期】    951012
【裁判案由】    勞保
【裁判全文】
臺北高等行政法院判決
                                     95年度訴字第01345號
                              .
原      告  乙○○
兼
訴訟代理人  甲○○
原      告  丙○○      16歲.
            丁○○      13歲.
兼上列2人
法定代理人  甲○○
被      告  勞工保險局
代  表  人  戊○○（總經理）
訴訟代理人  己○○
            庚○○
上列當事人間因勞保事件，原告不服行政院勞工委員會中華民國
95年3月13日勞訴字第0940065864號訴願決定，提起行政訴訟。
本院判決如下：
    主  文
原告之訴駁回。
訴訟費用由原告負擔。
    事  實
緣被保險人林榮欽係於民國（下同）92年1月2日由台北縣木工業
職業工會申報退保，嗣於92年7月3日因高血壓致腦幹出血死亡，
其受益人（被保險人之配偶）即原告甲○○於93年4月7日檢據向
被告申請被保險人林榮欽之死亡給付。案經被告審查，以林榮欽
死亡係退保後發生之事故，不符勞工保險條例第19條第1項規定
，且查無林榮欽於勞保加保期間因死亡之相同疾病門、住診診療
，亦無同條例第20條規定之適用，乃以94年7月4日保給命字第09
460425760號函否准所請。原告甲○○不服，向勞工保險監理委
員會（下稱監理會）申請審議，經該會以94年10月5日94監審字
第2245號審議駁回。原告甲○○猶未甘服，提起訴願，亦遭決定
駁回，遂向本院提起行政訴訟。另於95年8月23日請求追加乙○
○、丙○○及丁○○3人成為原告。茲摘敘兩造訴辯意旨如次：
甲、原告方面：
    原告等未於言詞辯論期日到場，茲據渠等提出書狀，聲明、
    陳述如下：
一、聲明：求為判決
１、訴願決定、審議審定及原處分均撤銷。
２、命被告依據勞工保險條例第20條與行政院勞工委員會函釋，
    核付死亡給付。
３、被告尚應給付自被告收件日第11日起至清償日止按年息5%計
    算之遲延利息。
４、訴訟費用由被告負擔。
二、陳述：
１、被保險人林榮欽一輩子以做木工業為生，自75年起由台北縣
    木工業職業工會申報參加勞保，從不間斷，直到死亡，投保
    年資早已超過16年，有勞保資料異動表可參，絕非詐領保險
    給付之客戶，平常亦無濫用社會保險資源（勞、健保），如
    有病痛，多到台北縣土城市森一藥局自行購買愛血清等成藥
    治療（有該藥局90年3月31日出具之收據可參）。依勞工保
    險條例第20條及行政院勞工委員會87年4月30日（87）台勞
    保二字第017789號函釋規定，勞工退保後，僅須在保險有效
    期間曾因同一傷病或其併發症而經門診診療，在退保1年內
    死亡，被告仍應給付死亡給付。據此，被保險人林榮欽於92
    年1月2日退保，因長期高血壓致腦幹出血，旋於92年7月3日
    病逝於亞東醫院，死亡日期仍在退保1年內，受上開法令與
    函釋規定保護，被告及其上級機關執意以林榮欽在16年加保
    有效期間內，未有高血壓或腦幹出血之門診或住院紀錄，認
    與上開法令不符，拒絕核付死亡給付，惟是否在加保有效期
    間曾因高血壓或腦幹出血之門診診療，被告即須核付？
２、所謂門診診療，除經醫師治療外，是否包含一般自行向藥局
    購買藥物之自我診療？此爭點在勞工保險條例無相關規定，
    然依據勞工保險條例第1條：「．．本條例未規定者，適用
    其他有關法律。」，依藥事法第9條（成藥之定義）規定：
    「本法所稱成藥．．其使用不待醫師指示，即供治療疾病之
    用者。」。換言之，經醫師門診診療屬治療，未經醫師門診
    ，自己至藥局購買成藥，亦屬治療。原告等已提出林榮欽在
    保險有效期間購買治療高血壓、高血脂等藥物有利證據，可
    傳訊森一藥局作證，林榮欽確實在保險有效期間已有高血壓
    症狀，當受上開函釋規定保護，否則，被告若採限縮解釋，
    原告等不排除刊登廣告，鼓勵勞工就診，留下病歷。又普遍
    中下階層勞工，除非重病，否則，寧可自行服用成藥或偏方
    治療，則於不浪費健保資源，無就診紀錄之情形下，相較於
    浪費健保、勞保資源者，反而無法領取退保後1年內之死亡
    給付，是否與行政法一般法律原則之誠實信用原則有悖（誠
    實信用者應受保護，而非受處罰）？
３、被保險人並非在退保後因意外事故死亡，而係因高血壓腦幹
    出血疾病死亡。所謂高血壓腦幹出血，依據台北市立中興醫
    院內科部主任郭文楷醫師指出，高血壓是一種症狀不明顯，
    常常被忽略卻存在之無聲殺手慢性疾病，由世界衛生組織所
    制定高血壓分類表，正常人收縮壓與舒張壓高到160/100以
    上，多數仍不自知，故在症狀發現，已屬藥石罔效，該症一
    旦發作，少有活命機會，若如被告所稱，豈非要求勞工須走
    一趟鬼門關再起死回生？不知被告有無將本件送請特約醫師
    審核？如未送請特約醫師審核，逕由不懂醫學之一般承辦人
    擅自處理，似有瀆職之嫌？又依行政程序法第9條、第36條
    及第43條規定，遍查原處分，並未發現有專業醫師意見，此
    十分不當，承辦人已有恣意行為，專業醫師不會不知高血壓
    絕非短短6個月即已成形，故本件應調閱被保險人全部就診
    紀錄，再由專業醫師參酌亞東醫院急診時之完整病歷，就高
    血壓狀態已持續多久作出判斷。
４、退萬步言，如本件係被保險人在退保後因車禍或鬥毆或故意
    事故等原因而死亡，則原告等失所依據，惟本件確實係在其
    加保有效期間內之16年中發生潛藏病因－高血壓而不自知，
    卻在退保後短短180天內，因長期潛伏致高血壓併發腦幹出
    血死亡，此屬自體內慢性疾病猝發，而非意外事故所致之傷
    害，疾病強調因果關係，若被告無法完全排除被保險人之高
    血壓（即死亡之原因）非在16年有效期間即潛伏，何妨從行
    政程序法第7條第2款規定幫助原告等？核付原告等所請死亡
    給付。
乙、被告方面：
一、聲明：求為判決駁回原告之訴，訴訟費用由原告負擔。
二、陳述：
１、按「被保險人或其受益人，於保險效力開始後，停止前發生
    保險事故者，得依本條例規定，請領保險給付。」、「以現
    金發給之保險給付，按被保險人發生保險事故之當月起前6
    個月平均月投保薪資計算；其以日為給付單位者，以平均月
    投保薪資除以30為日給付額．．。」、「被保險人在保險有
    效期間所發生之傷病事故，於保險效力停止後，必須連續請
    領傷病給付或住院診療給付者，1年內仍可享有該項保險給
    付之權利，傷病給付期限依第35條及第36條規定；住院診療
    之被保險人經保險人自設或特約醫院認為可出院療養時應即
    出院。被保險人依前項規定連續請領保險給付期間內，因同
    一傷病及其引起之疾病致殘廢或死亡者，仍得請領殘廢給付
    或死亡給付。其非因病癒而經保險人自設或特約醫院同意出
    院後，在保險效力停止之日起1年內，因同一傷病及其引起
    之疾病致殘廢或死亡者亦同。」、「保險人為審核保險給付
    或勞工保險監理委員會為審議爭議案件認有必要者，得向被
    保險人、受益人、投保單位、各該醫院、診所或領有執業執
    照之醫師、助產士等要求提出報告，或調閱各該醫院、診所
    及投保單位之病歷、薪資帳冊、檢查化驗紀錄或放射線診斷
    攝影片（Ｘ光照片）及其他有關文件，被保險人、受益人、
    投保單位、各該醫院、診所及領有執業執照之醫師或助產士
    等均不得拒絕。」勞工保險條例第19條第1項、第2項、第20
    條及第28條分別定有明文。次按「有關勞保被保險人於加保
    有效期間因傷病門診診療，於保險效力停止之日起1年內因
    同一傷病致殘廢或死亡，得依勞工保險條例第20條規定核發
    殘廢或死亡給付，並自函示之日起適用。」行政院勞工委員
    會87年4月30日（87）台勞保二字第017789號函釋在案。
２、本件被保險人林榮欽係於92年1月2日由台北縣木工業職業工
    會退保，嗣於92年7月3日因高血壓致腦幹出血死亡，其受益
    人（被保險人之配偶）即原告甲○○於93年4月7日檢據向被
    告申請被保險人林榮欽之死亡給付。案經被告審查結果，以
    林榮欽死亡事故係於保險效力停止後始發生，不符勞工保險
    條例第19條第1項規定，另經洽調林榮欽生前之就醫紀錄，
    亦未見其於保險有效期間內因上開疾病接受門診或住院診療
    ，故無同條例第20條規定之適用餘地，乃核定否准原告甲○
    ○所請死亡給付，並經審議審定及訴願決定維持在案。
３、原告等之被繼承人林榮欽業於92年1月2日申報退保，故其死
    亡顯係保險效力停止後發生之事故。被告復於94年5月17日
    函請中央健康保險局提供林榮欽生前之就診紀錄，惟經該局
    函復略以：「有關貴局函請本局提供保險對象林榮欽君等28
    人92年1月以前之就診紀錄，．．林榮欽．．等6人未有電腦
    檔案之申報資料．．」（即林榮欽於92年1月以前未曾至健
    保特約醫事服務機構接受門診或住院診療），此有該局94年
    6月20日健保醫字第0940059647號函等資料可稽。又原告等
    無法提供林榮欽於保險有效期間內因高血壓等疾病接受診療
    之相關證據資料以資證明，渠等雖稱林榮欽曾至藥局自行購
    買愛血清治療，惟與勞工保險條例第20條所規定之「連續請
    領傷病給付或住院診療給付者」要件不符，亦不符上開函釋
    所規定「傷病門診診療」之意旨，故被告依法僅能核定不予
    給付，原告等所稱顯有誤會。
    理  由
一、本件原告等經合法通知，未於言詞辯論期日到場，核無行政
    訴訟法第218條準用民事訴訟法第386條各款所列情形，因依
    被告之聲請，由其一造辯論而為判決。又被告代表人原為史
    哲，95年7月10日變更為蔡吉安，嗣於同年8月16日變更為戊
    ○○，茲由渠等具狀聲明承受訴訟，核無不合，應予准許。
二、按訴願人以外之利害關係人，認為訴願決定，損害其權利或
    法律上之利益者，得向高等行政法院提起撤銷訴訟，行政訴
    訟法第4條第3項定有明文。本件原告乙○○、丙○○及丁○
    ○等3人，前雖未就系爭勞保死亡給付申請審議及提起訴願
    ，惟彼等既與原告甲○○同為勞工保險條例第65條第1款所
    定遺屬津貼之受領人，依法對系爭勞保死亡給付，為利害關
    係人，於原告甲○○申請審議及提起訴願後，不服訴願決定
    ，自得依法提起行政訴訟。又本件訴訟標的對於原告等必須
    合一確定，原告乙○○、丙○○及丁○○於原告甲○○之起
    訴狀送達後追加起訴，依法應予准許。
三、按「被保險人或其受益人，於保險效力開始後，停止前發生
    保險事故者，得依本條例規定，請領保險給付。」、「被保
    險人在保險有效期間所發生之傷病事故，於保險效力停止後
    ，必須連續請領傷病給付或住院診療給付者，1年內仍可享
    有該項保險給付之權利；傷病給付期限依第35條及第36條規
    定；住院診療之被保險人經保險人自設或特約醫院認為可出
    院療養時應即出院。被保險人依前項規定連續請領保險給付
    期間內，因同一傷病及其引起之疾病致殘廢或死亡者，仍得
    請領殘廢給付或死亡給付。其非因病癒而經保險人自設或特
    約醫院同意出院後，在保險效力停止之日起1年內，因同一
    傷病及其引起之疾病致殘廢或死亡者亦同。」、「被保險人
    死亡時，按其平均月投保薪資，給與喪葬津貼5個月。遺有
    配偶、子女及父母、祖父母或專受其扶養之孫子女及兄弟、
    姊妹者，並給予遺屬津貼；．．」勞工保險條例第19條第1
    項、第20條及第63條分別定有明文。
四、查被保險人林榮欽係於92年1月2日由台北縣木工業職業工會
    申報退保，嗣於92年7月3日因高血壓致腦幹出血死亡，其受
    益人（被保險人之配偶）即原告甲○○於93年4月7日檢據向
    被告申請被保險人林榮欽之死亡給付。案經被告審查，以林
    榮欽死亡係退保後發生之事故，不符勞工保險條例第19條第
    1項規定，且查無林榮欽於勞保加保期間因死亡之相同疾病
    門、住診診療，亦無同條例第20條規定之適用，乃以94年7
    月4日保給命字第09460425760號函否准所請。原告甲○○不
    服，向監理會申請審議，經該會以94年10月5日94監審字第
    2245號審議駁回。原告甲○○猶未甘服，提起訴願，亦遭決
    定駁回，遂向本院提起行政訴訟，另於95年8月23日請求追
    加乙○○、丙○○及丁○○3人成為原告，並以事實欄所示
    各節據為爭議。惟查：
１、按勞工保險條例第19條之原則性規定，乃因勞工保險係在職
    保險，必須於保險效力開始後、停止前發生保險事故者，始
    得請領保險給付；但為顧及被保險人於保險有效期間發生傷
    病事故，於保險效力停止後，必須連續請領傷病給付或住院
    診療給付，或因同一傷病及其引起之疾病致殘廢或死亡者，
    乃於勞工保險條例第20條第1項、第2項再次放寬給付條件；
    是勞工保險條例第20條第1項、第2項之規定，既係同條例第
    19條之例外規定，即應採從嚴之解釋，方符勞工保險乃在職
    保險之原則性。
２、依勞工保險條例第20條第1項、第2項規定可知，被保險人於
    保險效力停止後始發生死亡事故而得請領死亡給付者，必須
    同時符合：(1)被保險人在保險有效期間所發生之傷病事故；
    (2)於保險效力停止後，連續請領傷病給付或住院診療給付之
    1年期間內；(3)因同一傷病及其引起之疾病致死亡者，方得
    請領死亡給付。所謂因同一傷病及其引起之疾病致死亡者，
    乃指該死亡之結果，係因同一傷病及其引起之疾病所導致者
    而言，亦即須具有相當因果關係者。所謂有相當因果關係者
    ，則指其條件須依據經驗法則作客觀判斷，而可認定在通常
    情況下，行為與結果有因果關係；反之，倘在一般情況下，
    雖有此條件存在，但並不一定發生此一結果者，則該條件與
    結果不相當，即不具因果關係。
３、被保險人林榮欽係於92年1月2日由台北縣木工業職業工會申
    報退保，嗣於92年7月3日因高血壓致腦幹出血死亡，其死亡
    之保險事故，既未發生在保險有效期間內，自不符合勞工保
    險條例第19條第1項之規定而得請領死亡給付。本案經被告
    函請中央健康保險局提供林榮欽生前之就診紀錄，經該局以
    93年12月2日健保醫字第0930023845號函、94年6月20日健保
    醫字第0940059647號函復以，查無林榮欽曾至健保特約醫事
    服務機構接受門診或住院診療之紀錄等語，而原告等亦未能
    舉證證明被保險人林榮欽因死亡之同一疾病向被告連續請領
    傷病給付或住院診療給付，自不符合勞工保險條例第20條或
    行政院勞工委員會87年4月30日（87）台勞保二字第017789
    號函釋之規定而得請領死亡給付。從而，被告否准原告等所
    請死亡給付，於法洵無違誤。
４、雖原告稱被保險人林榮欽之高血壓病因已超過1年云云，並
    提出森一藥局90年3月31日免用統一發票收據正本乙紙為證
    。惟勞工保險條例第20條，係規定「在保險有效期間所發生
    之傷病事故」，而依同條例第33條請領傷病給付之規定，乃
    以被保險人遭遇普通傷害或普通疾病住院診療，不能工作，
    以致未能取得原有薪資，正在治療中者為其要件，因此所稱
    傷病事故，應以經住院診療者為限，行政院勞工委員會87年
    4月30日（87）台勞保二字第017789號函釋雖放寬勞保被保
    險人於加保有效期間因傷病「門診」診療，於保險效力停止
    之日起1年內因同一傷病致死亡，亦得核發死亡給付，惟被
    保險人林榮欽於保險有效期間，均查無曾因死亡之同一疾病
    門診或住院診療之紀錄，已如前述，則被告否准原告等所請
    死亡給付，於法自屬無違。至於原告等提出之免用統一發票
    收據，或能證明被保險人林榮欽曾前往藥局購買愛血清成藥
    ，然此並非診斷證明，無從資為被保險人林榮欽確有因死亡
    之同一疾病門診或住院診療，因此，本件並無勞工保險條例
    第20條或行政院勞工委員會87年4月30日（87）台勞保二字
    第017789號函之適用餘地。
五、綜上所述，原告等起訴論旨，均無可採。被告核定不予給付
    原告等被保險人林榮欽之死亡給付，徵諸前揭規定及說明，
    並無違誤。審議審定及訴願決定遞予維持，俱無不合。原告
    等訴請如聲明所示，均為無理由，應予駁回。
六、兩造其餘攻擊防禦方法均與本件判決結果不生影響，故不逐
    一論述，併此敘明。
據上論結，本件原告之訴為無理由，爰依行政訴訟法第98條第3
項前段、第104條、第218條，民事訴訟法第85條第1項前段、第
385條第1項前段，判決如主文。
中    華    民    國    95    年    10   月    12     日
                        第六庭審判長法  官  黃清光
                                    法  官  許瑞助
                                    法  官  曹瑞卿
上為正本係照原本作成。
如不服本判決，應於送達後20日內，向本院提出上訴狀並表明上
訴理由，如於本判決宣示後送達前提起上訴者，應於判決送達後
20日內補提上訴理由書（須按他造人數附繕本）。
中    華    民    國    95    年    10   月    12     日
                                    書記官  方偉皓


司法院資訊處製作；財團法人民間司法改革基金會備份。
